臺灣臺北地方法院刑事判決　　　　　　　　　　　　　九十一年度訴字第八一三號
　　公訴人　臺灣臺北地方法院檢察署檢察官
　　被　告　丙○○
右列被告因偽造文書等案件，經檢察官提起公訴（九十年度偵字第一三九七三號），
本院判決如左：
      主  文
丙○○連續行使偽造私文書，足以生損害於他人，處有期徒刑壹年陸月。
      事  實
一、丙○○先於民國八十六年六月間，在台北縣新店市○○路六六三巷一弄臨三四之
    十號住處，自任會首鳩集含會首在內共六十一會之民間互助會，每會新台幣（下
    同）二萬元，會期自八十六年七月五日起標至九十年十月五日止，每月五日在中
    正路上址開標，每年六月二十日、十二月二十日加標一次（下稱甲會）。又於八
    十七年四月，在中正路上址住處，召集含會首在內共七十一名會員之民間互助會
    ，每會一萬元，會期自八十七年五月十日起標至九十一年十二月二十五日，於每
    月十日在中正路上址開標，每年一年二十五日、五月二十五日、九月二十五日各
    加標一次（八十七年五月十日首次標會不加標，下稱乙會），前開甲、乙兩會均
    採內標制，由會員填寫標單競標會金。丙○○竟基於意圖為自己不法所有及行使
    偽造私文書之概括犯意，自八十八年九月間起至八十九年十一月間止，利用甲、
    乙會員間彼此並不熟識之機會，連續在附表甲、乙會所示之時間及中正路上址住
    處，冒用如附表甲、乙會所示會員名義，並出示記載標息之偽造標單予以行使（
    起訴書誤繕標單上載有被冒名會員姓名記載），再以言詞向到場觀看投標之會員
    訛稱係該被冒名會員得標，足生損害如附表甲、乙會所示被冒標之會員（丙○○
    事後將偽造標單丟棄滅失），得標後再向其他活會會員訛稱該名會員得標，向該
    被冒名會員訛稱係其他會員得標，致使活會會員均陷於錯誤，而交付會款，共詐
    得如附表甲、乙會所示共計三百六十八萬五千五百元。嗣甲、乙兩互助會於八十
    九年十一月均停止標會，甲○○、乙○○○等會員始發覺上情。
二、案經甲○○、乙○○○訴請暨台北縣警察局新店分局報請台灣台北地方法院檢察
    署檢察官偵查起訴。
      理  由
一、右揭事實，迭據被告丙○○於警訊、偵查中及本院審理時供認不諱，與告訴人甲○○、乙○○○指述及證人即甲、乙兩會活會會員陳阿笑、陳麗琴及陳慶文於偵
    查中及本院訊問時指證情節大致相符。經查：
（一）被告向檢察官供承甲、乙冒標情事，雖提出甲、乙兩會冒標一欄表（見偵卷第
      二十頁、第二十一頁）。惟經本院查核甲、乙兩會冒標一欄表，依冒標時間進
      行推算結果，該表所載之活會及死會員人數顯然有誤，且乙會冒標一欄表編號
      二所載八十九年十一月冒標時序，顯與該表編號三所載八十九年三月冒標時間
      矛盾，經本院諭令被告再次核對合會名單資料，確實計算冒標時間及冒標當時
      活會人數（見本院九十一年九月十日訊問筆錄）。被告於九十一年九月二十日
      再提出核算過之甲、乙兩會冒標一欄表，並當庭陳稱：甲會編號七，八十九年
      九月冒標高秀蓮之標息一萬零五百元有誤，應該是一萬元等語，經本院當庭查
      核告訴人乙○○○於警卷提出之合會名簿記載當次標息為一千元，又與甲會規
      定最低標息為二千元不合，告訴人乙○○○則陳稱：伊少寫一個零，應該是一
      萬元才對等語（見本院九十一年九月二十七日審判筆錄）。基此，被告事後再
      次整理提出之甲、乙兩會冒標一欄表上列明冒標時間、標息、被冒標人姓名及
      冒標當時活會人數與告訴人乙○○○提出合會名單及標息一致（見警卷第二十
      三頁、第二十四頁），足見被告前開冒標自白與事實相符，堪予採信。本院綜
      合全卷資料以被告冒標當時活會人數乘以當期活會應繳納會款計算如附表甲、
      乙兩會所示被告詐欺之總金額為三百六十八萬五千五百元。至於，告訴人甲○○雖於偵查中指陳被告曾供認甲會冒標九會、乙會冒標十三會云云（見偵卷第
      十四頁），惟告訴人甲○○迄今仍提不出任何資料以實其說，自應以被告於本
      院提出與合會資料相符之甲、乙兩會冒標一欄表所載之冒標次數，較為可採。
（二）又被告固於警訊時陳稱：參與投標的會員要投標均有書寫標單等語（見警卷第
      一頁反面），於偵查中亦稱：「（標會時要寫標單否？）要。標單上會寫會員
      名字及標金等語」（見偵卷第七頁反面），可見警詢及檢察官偵訊時並未訊問
      被告關於冒標時標單記載情形，則被告前開供詞顯就合會會員投標填寫標單情
      形予以回答。雖告訴人乙○○○於本院審理時指稱：伊到場觀看開標，被告的
      標單都有寫姓名及金額云云，惟被告所偽造標單無一扣案可供本院查證，且告
      訴人乙○○○亦不知被告係冒用何人名義填寫標單予以投標，則合會會員本身
      疏於注意並紀錄標會情形，導致事後未能提出相關證據供法院調查，法院雖同
      情告訴人遭倒會之困境，然法院不能徒憑告訴人缺乏證據佐證之單一指訴，遽
      而認定被告犯罪事實，只能依卷存之證據認定被告之犯罪事實，是告訴人乙○○○前開關於冒標標單記載之指述，既乏證據相佐尚難採信。然查，被告於偵
      查中訊問時供認：伊在乙會之八十八年九月及八十九年一月二次標會，並未寫
      冒何人名義去標，伊只是向會員說是中央新村的人標的，另外甲會也是同樣的
      情形（見偵卷第十六頁反面）。於本院訊問時則陳稱：伊並未在標單上寫名字
      ，只有寫金額，伊會向到到場觀看的會員說是誰標到，會員也沒說什麼等語（
      見本院九十一年八月二十七日訊問筆錄），足見被告雖僅在標單上記載標息並
      出示於會場，並以言詞向會員表示該紙標單係某會員或泛稱係中央新村的人投
      標之標單，與會會員既均無異議，則該紙偽造標單依會員間投標之習慣而言，
      足以辨明係該被冒名會員或被告泛稱中央新村的人所書寫標息參與競標之標單
      ，自屬準私文書（最高法院八十九年台上字第一三一九號判決意旨參照），是
      被告其於為自己不法所有及行使偽造私文書之犯意，於如附表甲、乙會所示時
      間及中正路上址住處，出示偽造標單準私文書方式詐標，得標後向當期活會會
      員訛收會款之犯罪事實，已臻明確，被告犯行洵堪認定。至於，告訴人甲○○
      於本院訊問時另指述被告尚在八十九年所籌組二萬元合會中冒標三會云云，惟
      公訴人當庭表示目前查無被告冒標該合會證據等語（見本院九十一年八月二十
      七日訊問筆錄），而告訴人甲○○並未提出具體資料供檢察官查證，且檢察官
      亦未對此部分提起公訴，則告訴人甲○○此部分指述目前既然查無實證，自與
      本案無裁判上一罪關係，本院無庸予以審酌，併此敘明。
二、查被告冒用如附表甲、乙兩會所示會員或中央新村某人名義書立標單，並填載如
    附表所示標息，再以口頭向與會會員表示該紙會單係被冒名會員或中央新村某人
    所得標，則依合會標會習慣足以表示係該被冒名會員表示欲標取會款之意，則該
    紙標單顯與刑法第二百二十條第一項所稱足以表示其用意之證明之準私文書相當
    ，被告偽造該紙標單之準私文書後參與投標予以行使，足以生損害於被冒標之會
    員，並使其他活會會員陷於錯誤而交付賞期會款之事實，核其所為，係犯刑法第
    二百十六條、第二百二十條第一項、第二百十條之行使偽造私文書罪及同法第三
    百三十九條第一項之詐欺取財罪。被告偽造標單復持以行使，其偽造之低度行為
    為行使之高度行為吸收，不另論罪。又起訴書指稱被告冒用甲會會員名義黃蕙珠
    、冒用乙會會員蔡健雅云云，顯與起訴書附表及卷附合會名單及冒標一欄表所載
    之黃惠珠及蔡健雄不同，顯係文字之誤繕，併予更正。且檢察官依被告先前在偵
    查中提出記載有誤之冒標一欄表所製作如起訴書附表所載甲、乙會之活會人數進
    行估算之詐欺金額，自屬有誤，檢察官雖未起訴本院依被告重新核算之冒標一欄
    表所計算如附表甲、乙兩會之詐欺金額，惟此部分部分事實與公訴人起訴之事實
    既具有連續犯之裁判上一罪關係，自為起訴效力所及，本院自得一併審究。又被
    告當次行使偽造準私文書（標單）向活會會員行詐，使多數會員同時受害，為想
    像競合犯，應從一重處斷。又被告先後多次之行使偽造準私文書及詐欺取財犯行
    ，時間緊接，犯罪構成要件相同，顯係基於概括犯意為之，應分別依刑法第五十
    六條連續犯規定各論以一罪，並各加重其刑。被告所犯前開二罪間，有方法結果
    之牽連關係，依刑法第五十五條規定，從一重之行使偽造私文書罪處斷。爰審酌
    被告利用甲、乙兩會會員彼此不熟識及疏未查證之機會，先後冒用會員名義偽造
    標單予以詐標，並向當期活會會員訛詐會款，金額高達三百六十八萬五千五百元
    ，造成各活會會員財務上嚴重損失，雖被告事後收取部分死會會款交付活會會員
    收受，並與部分會員達成和解，惟被告支付金額過低，且未將死會收款情形公開
    透明化，致告訴人啟疑去函阻止，被告數度於法庭表示目前無資力償還告訴人欠
    款，迄今無法與告訴人達成民事和解，另參酌告訴人及檢察官均表示從重量刑之
    意及被告犯後態度坦承冒標並製作冒標一欄表供法院查證等情狀，量處如主文所
    示之刑，以資懲儆。
三、被告偽造如附表甲、乙兩會所示之標單準私文書，並未扣案，且其供承業已丟棄
    ，客觀上前開偽造標單顯均已滅失，爰不另為沒收之諭知。
據上論斷，應依刑事訴訟法第二百九十九條第一項前段，刑法第五十六條、第二百十
六條、第二百二十條第一項、第二百十條、第三百三十九條第一項、第五十五條，罰
金罰鍰提高標準條例第一條前段，判決如主文。
本案經檢察官丁○○到庭執行職務。
中      華      民      國    九十一    年      十      月      九      日
                              臺灣臺北地方法院刑事第一庭
                                  法    官    傅  中  樂
右正本證明與原本無異。
如不服本判決，應於判決送達後十日內，向本院提出上訴狀。
                                  書 記 官    林  明  龍
中      華      民    國    九十一    年      十      月      十一    日
附論罪科刑依據法條：
刑法第二百十六條、第二百二十條第一項、第二百十條、第三百三十九條第一項
刑法第二百十六條
行使第二百十條至第二百十五條之文書者，依偽造、變造文書或登載不實事項或使登
載不實事項之規定處斷。
刑法第二百二十條
在紙上或物品上之文字、符號、圖畫、照像，依習慣或特約，足以為表示其用意之證
明者，關於本章及本章以外各罪，以文書論。
錄音、錄影或電磁紀錄，藉機器或電腦之處理所顯示之聲音、影像或符號，足以為表
示其用意之證明者，亦同。
稱電磁紀錄，指以電子磁性或其他無法以人之知覺直接認識之方式所製成之紀錄，而
供電腦處理之用者。
刑法第二百十條
偽造、變造私文書，足以生損害於公眾或他人者，處五年以下有期徒刑。
刑法第三百三十九條
一意圖為自己或第三人不法之所有，以詐術使人將本人或第三人之物交付者，處五年
  以下有期徒刑、拘役或科或併科一千元以下罰金。
二以前項方法得財產上不法之利益或使第三人得之者亦同。
三前二項之未遂犯罰之。
  附表
┌───────────────────────────────────┐
│甲會：二萬元，會期八十六年七月五日至九十年十月五日，每年六月二十日、十│
│二月二十各加標一次。會員含會首共六十一員。詐得金額以活會會員人數乘以應│
│繳會款計算。                                                          │
├─┬─────┬────┬────┬──────┬──────────┤
│  │冒標日期│被冒標人│標    息│活、死會員數│詐    得    金    額│
│  │          │        │        │            │                    │
├─┼─────┼────┼────┼──────┼──────────┤
│一│八十八年十│中央新村│九千六百│活：二十九會│10,400x29=301,600 元│
│  │月五日    │        │元      │死：三十一會├──────────┤
│  │          │        │        ├──────┤起訴書誤載為        │
│  │          │        │        │起訴書誤載為│291,200元           │
│  │          │        │        │活：二十八會│                    │
│  │          │        │        │死：三十二會│                    │
├─┼─────┼────┼────┼──────┼──────────┤
│二│八十八年十│高美華  │八千八百│活：二十七會│11,200x27=302,400 元│
│  │二月二十日│        │元      │死：三十三會├──────────┤
│  │（加標）  │        │        ├──────┤起訴書誤載為        │
│  │          │        │        │起訴書誤載為│280,000 元          │
│  │          │        │        │活：二十五會│                    │
│  │          │        │        │死：三十五會│                    │
├─┼─────┼────┼────┼──────┼──────────┤
│三│八十九年二│高秀蓮  │九千二百│活：二十六會│10,800x26=280,800 元│
│  │月五日    │        │元      │死：三十四會├──────────┤
│  │          │        │        ├──────┤起訴書誤載為        │
│  │          │        │        │起訴書誤載為│248,400 元          │
│  │          │        │        │活：二十三會│                    │
│  │          │        │        │死：三十七會│                    │
├─┼─────┼────┼────┼──────┼──────────┤
│四│八十九年四│楊鈴枝  │九千五百│活：二十五會│10,500x25=262,500 元│
│  │月五日    │        │元      │死：三十五會├──────────┤
│  │          │        │        ├──────┤起訴書誤載為        │
│  │    │        │        │起訴書誤載為│220,500 元          │
│  │          │        │        │活：二十一會│                    │
│  │          │        │        │死：三十九會│                    │
├─┼─────┼────┼────┼──────┼──────────┤
│五│八十九年六│黃惠珠  │九千五百│活：二十三會│10,500x23=241,500 元│
│  │月二十日（│        │元      │死：三十七會├──────────┤
│  │加標）    │        │        ├──────┤起訴書誤載為        │
│  │          │        │        │起訴書誤載為│189,000 元          │
│  │          │        │        │活：十八會  │                    │
│  │          │        │        │死：四十二會│                    │
├─┼─────┼────┼────┼──────┼──────────┤
│六│八十九年七│高寶鳳  │一萬元  │活：二十三會│10,000x23=230,000 元│
│  │月五日    │        │        │死：三十七會├──────────┤
│  │          │        │        ├──────┤起訴書誤載為        │
│  │          │        │        │起訴書誤載為│170,000 元          │
│  │          │        │        │活：十七會  │                    │
│  │          │        │        │死：四十三會│                    │
├─┼─────┼────┼────┼──────┼──────────┤
│七│八十九年九│高秀蓮  │一萬元  │活：二十二會│100,000x22=220,000元│
│  │月五日    │        ├────┤死：三十八會├──────────┤
│  │          │        │起訴書誤├──────┤起訴書誤載為        │
│  │          │        │載為一萬│起訴書誤載為│152,000 元          │
│  │          │        │零五百元│活：十六會  │                    │
│  │          │        │        │死：四十四會│                    │
├─┴─────┴────┴────┴──────┴──────────┤
│備註：總計詐得新台幣一百八十三萬八千八百元                            │
└───────────────────────────────────┘
┌───────────────────────────────────┐
│乙會：一萬元，會期八十七年七月五日至九十一年十二月十日，每年一月二十五│
│日、五月二十五日、九月二十五日各加標一次。會員含會首共七十一員。詐得金│
│額以以活會會員人數乘以應繳會款計算。                                  │
├─┬─────┬────┬────┬──────┬──────────┤
│  │冒標日期  │被冒標人│標    息│活、死會員數│詐    得    金    額│
├─┼─────┼────┼────┼──────┼──────────┤
│一│八十八年九│中央新村│四千七百│活：五十會  │5,300x50=265,000 元 │
│  │月二十五日│        │元      │死：二十會  │                    │
│  │（加標）  │        │        │            │                    │
├─┼─────┼────┼────┼──────┼──────────┤
│二│八十八年十│謝華治  │四千九百│活：四十九會│5,100x49=249,900 元 │
│  │一月十日  │        │元      │死：二十一會├──────────┤
│  ├─────┤        │        ├──────┤起訴書誤載為        │
│  │起訴書誤載│        │        │起訴書誤載為│239,700 元          │
│  │為八十九年│        │        │活：四十七會│                    │
│  │十一月    │        │        │死：二十三會│                    │
├─┼─────┼────┼────┼──────┼──────────┤
│三│八十九年一│中央新村│五千元  │活：四十七會│5,000x47=235,000 元 │
│  │月二十五日│        │        │死：二十三會├──────────┤
│  │（加標）  │        │        ├──────┤起訴書誤載為        │
│  │          │        │        │起訴書誤載為│220,000 元          │
│  │          │        │        │活：四十四會│                    │
│  │          │        │        │死：二十六會│                    │
├─┼─────┼────┼────┼──────┼──────────┤
│四│八十九年三│呂秀美  │五千元  │活：四十六會│5,000x46=230,000 元 │
│  │月十日    │        │        │死：二十四會├──────────┤
││          │        │        ├──────┤起訴書誤載為        │
│  │          │        │        │起訴書誤載為│210,000 元          │
│  │          │        │        │活：四十二會│                    │
│  │          │        │        │死：二十八會│                    │
├─┼─────┼────┼────┼──────┼──────────┤
│五│八十九年五│高素月  │五千元  │活：四十五會│5,000x45=225,000 元 │
│  │月十日    │        │        │死：二十五會├──────────┤
│  │          │        │        ├──────┤起訴書誤載為        │
│  │          │        │        │起訴書誤載為│200,000 元          │
│  │          │        │        │活：四十會  │                    │
│  │          │        │        │死：三十會  │                    │
├─┼─────┼────┼────┼──────┼──────────┤
│六│八十九年六│黃育菁  │四千三百│活：四十四會│5,700x44=250,800 元 │
│  │月十日    │        │元      │死：二十六會│                    │
│  │          │        │        ├──────┼──────────┤
│  │          │        │        │起訴書誤載為│起訴書誤載為        │
│  │          │        │        │活：三十八會│216,600 元          │
│  │          │        │        │死：三十二會│                    │
├─┼─────┼────┼────┼──────┼──────────┤
│七│八十九年八│蔡健雄  │五千元  │活：四十三會│5,000x43=215,000 元 │
│  │月十日    │        │        │死：二十七會├──────────┤
│  │          │        │        ├──────┤起訴書誤載為        │
│  │          │        │        │起訴書誤載為│180,000 元          │
│  │          │        │        │活：三十六會│                    │
│  │          │        │        │死：三十四會│                    │
├─┼─────┼────┼────┼──────┼──────────┤
│八│八十九年十│林麗文  │五千六百│活：四十會  │4,400x40=176,000 元 │
│  │一月十日  │        │元      │死：三十會  ├──────────┤
│  │          │        │        ├──────┤起訴書誤載為        │
│  │          │        │        │起訴書誤載為│140,800 元          │
│  │          │        │        │活：三十二會│                    │
│  │          │        │        │死：三十八會│                    │
├─┴─────┴────┴────┴──────┴──────────┤
│備註：總計詐得新台幣一百八十四萬六千七百元                            │
└───────────────────────────────────┘
